【裁判字號】    90,訴,584
【裁判日期】    900927
【裁判案由】    偽造文書
【裁判全文】
臺灣臺南地方法院刑事判決                            九十年度訴字第五八四號
    公  訴  人  台灣台南地方法院檢察署檢察官
    被      告  乙○○
右列被告因偽造文書案件，經檢察官提起公訴（八十九年度偵字第一０九一三號)，
本院判決如左：
    主  文
乙○○變造私文書，足以生損害於於他人，處有期徒刑肆月，如易科罰金，以參佰元
折算壹日。
    事  實
一、乙○○係林阿甘所有坐落台南市○○區○○段四、五號土地及其上建物門牌號碼
    台南市○○區○○街二段十二巷三六三號房屋之第二順位抵押權人，因林阿甘於
    民國八十九年四月間與甲○○二人議定欲將前開房地以新台幣（下同）五百五十
    萬元價格出售予甲○○，而乙○○又出國在即，林阿甘遂另與甲○○約定以價金
    中一百萬元清償乙○○，並藉此處理系爭房地上已設定之第二順位抵押權，嗣經
    林阿甘、甲○○、乙○○等人分別於八十九年五月十一日在代書丙○○處辦理抵
    押權塗銷相關手續，並分別於債務清償證明及辦理塗銷抵押權之相關資料上用印
    。嗣甲○○為保障其一百萬元之債權，乃與林阿甘商量，改以抵押權讓與之方式
    取代原先業已用印之抵押權塗銷方式，林阿甘同意後，乃由林阿甘與代書丙○○
    攜帶業已由林阿甘、甲○○用印完畢之土地登記申請書及土地、建築改良物他項
    權利移轉契約書等資料至乙○○住處，並由乙○○在上開資料上用印。詎乙○○
    竟基於變造私文書之犯意，於八十九年五月十二日下午前往丙○○之代書事務所
    ，以向代書丙○○諉稱欲再確認抵押權移轉之內容云云，趁代書丙○○不注意之
    際，將前開「土地、建築改良物他項權利移轉契約書」上所載「原權利總價值：
    新台幣壹佰貳拾萬元」中之「壹佰貳拾萬元」等語予以劃線刪除，並向代書丙○○諉稱正確金額係「壹佰萬元」，代書丙○○於重新書寫金額「壹佰萬元正」後
    ，即要求乙○○蓋印更正，乙○○諉稱印章放置家中，偕同丙○○至家中更正用
    印，詎料乙○○於修正處蓋妥印章後，竟又伺機在修正處所蓋印章加以重複用印
    ，使印章模糊不清，致使上開契約書因而無法再據以申辦系爭房地之抵押權移轉
    事宜，足生損害於甲○○。
二、案經甲○○告訴台灣台南地方法院檢察署檢察官偵查起訴。
    理  由
一、訊據被告乙○○矢口否認有何變造私文書之犯行，辯稱：伊與林阿甘、甲○○原
    即商議，待甲○○代林阿甘清償林阿甘積欠伊之一百萬元後，雙方即共同簽署塗
    銷抵押權之相關文件，並已於八十九年五月十一日簽署完畢，嗣代書丙○○於八
    十九年五月十二日另拿一份文件要伊用印，伊當時不知該份文件即為辦理抵押權
    讓與所需之文件，即在上開文件上用印，且黎代書亦未明確告知簽署該份文件之
    目的係要辦理抵押權讓與。嗣伊前夫葉炳丁打電話責怪伊，辦理抵押權讓與危害
    伊在林阿甘所有系爭房地上之第三順位抵押權權利，伊始知所簽署之第二份文件
    係辦理抵押權讓與之相關文件，乃即刻至代書丙○○事務所，並在上開權利移轉
    契約書上將「壹佰貳拾萬元」等語劃線刪除，並在更正處重複用印，使之模糊不
    清，伊用意即在作廢上開權利移轉契約書，致丙○○無法送件云云。經查：(1)被
    告乙○○於偵查中陳稱：「五月十二日上午代書事務所黎代書另拿一份他項權利
    移轉契約書，怕我出國期間手續受拖延，要我蓋一份轉讓申請書，我沒多想就答
    應了」等語（詳偵卷），核與證人丙○○於本院調查及審理中證述：「林阿甘表
    示第二天陪我去找被告，第二天早上林阿甘和我一起去找被告，我有把相關文件
    （即辦理抵押權讓與之資料）給被告看過，她就用印」、「隔天早上九點林阿甘
    陪我去找被告，是要重新用印，因為之前是在塗銷的文件上用印，到被告家，被
    告同意我們辦抵押權讓與，被告當場有用印」、「第二次請被告在讓與契約書上
    用印時，我有跟她說被害人甲○○要用抵押權讓與的方式來辦理，因為被害人甲○○沒有欠被告錢，所以不用塗銷抵押權的方式來辦理，她當時也沒有意見」等
    語（詳本院九十年五月二十四日、同年六月二十八日訊問筆錄及同年九月十三日
    審判筆錄），足徵被告明知伊所簽署之文件係抵押權讓與契約書，而於抵押權讓
    與契約書上用印，且被告於偵訊時自承：「（問：你是否從事代書行業？）原曾
    從事土地代書，但未考上執照」等語（詳偵卷），雖被告於本院調查時辯稱：並
    非代書，只是將錢借給別人，對相關手續並不清楚云云，然被告另於本院審理時
    供稱：「但我是金主，有將錢借給別人，均是由我自己去辦理設定抵押及塗銷抵
    押權的相關手續，我經手的案件沒有幾件，大概是兩、三件吧！」等語（詳前開
    審判筆錄），則被告本身既曾從事辦理抵押權塗銷之相關手續，自明瞭辦理抵押
    權塗銷之程序，而本件三方既已於八十九年五月十一日在辦理抵押權塗銷之相關
    文件上用印完畢，證人丙○○及林阿甘攜帶另份文件請被告用印，衡情，被告豈
    有未予詢問且亦未閱覽，即在上開文件上簽名之理，益證被告所辯：黎代書並未
    告知第二份用印之資料是要辦理抵押權讓與，伊用印當時因未戴眼鏡，不知所簽
    署之文件為何云云，均係卸責之詞，不足採信。(2)次查，證人即代書丙○○於本
    院審理時到庭證稱：「（問：請被告於土地他項權利移轉契約書上用印時，被害
    人甲○○及林阿甘是否均已用印？）是的」、「（問：被害人及林阿甘是何時用
    印？）林阿甘的印章一直放在我的事務所，所以由我幫她用印，用印的時間是在
    五月十一日下午，在被害人甲○○提出要辦理抵押權讓與之後，被害人甲○○的
    印章也是放在我事務所裡，所以他提出要辦理抵押權讓與之後，由我幫他用印」
    等語（詳本院九十年九月十三日審判筆錄），是上開權利移轉契約書既經被告、
    甲○○、林阿甘三人分別用印，即已發生一定法律上之權益關係自明。(3)另查，
    右揭被告乙○○如何將上開權利移轉契約書所載之「壹佰貳拾萬元」等語劃線刪
    除，並以重複用印之方式使印章模糊不清無法送件等情，業據被告乙○○於偵訊
    時自承：「（問：八十九年五月十二日所做他項權利移轉契約書上『一百二十萬
    元』上劃刪除線，並蓋印文是何人所為？）我直接在那裡畫線，蓋印章，但『一
    百萬元』不是我寫的，我蓋章重疊就是要他作廢」等語明確，核與證人即代書丙○○證述：「五月十二日上午因甲○○指定要辦讓與抵押權，我找林阿甘一起去
    乙○○家用印，中午十二點多，乙○○到事務所，說她跟林阿甘借一百萬元，設
    定一百二十萬元，所以要改成『塗銷二十萬元，讓與一百萬元』，我把文件拿給
    她，她即劃掉。我來不及制止，我就跟她回家去用印，以便認章，到她家時，她
    先生不久又來現場，不准乙○○用印」、「中午我回到事務所，被告就來說要看
    看證件，被告就將權利移轉契約書上權利總價值之金額劃掉，她說是一百萬元，
    我就寫一百萬元，我要她蓋章更正，她說她沒帶，要我跟她回去，我開車跟她回
    去，她聯絡她前夫過來，被告在證件上重覆蓋章」、「乙○○於五月十二日早上
    在土地他項權利移轉契約書上用印後，有來事務所找我，她說她要看案件，我一
    拿出契約書之後，她就拿起筆將原權利總價值『新台幣壹佰貳拾萬元整』刪掉，
    她說她只借一百萬元給林阿甘，只能讓與一百萬元的抵押權給甲○○，另外的二
    十萬元就以塗銷抵押權的方式來辦理。我就在原權利總價值欄上更正金額為『壹
    佰萬元正』，我更正之後，告訴她因為有更正，所以須請她在契約書上刪除處認
    章，她說她沒有帶印章來，要我跟她回家認章，我就跟她回家，是我先到她家門
    口，她隔了一段時間才進來，後來被告等她前夫來後，又在刪除處重複用印，印
    章重複無法送件」等語相符（詳偵卷、本院九十年五月二十四日訊問筆錄及本院
    九十年九月十三日審判筆錄），是被告在上開權利移轉契約書上劃刪除線，並重
    複用印之事實堪以認定。(4)末按刑法第二百十條之變造文書，係指不變更原有文
    書之本質，僅就文書之內容有所更改而言，至變造之方式，或為加以虛偽之記載
    ，或為刪除、挖改、添注均無不可。從而，被告將權利移轉契約書上記載之「壹
    佰貳拾萬元」予以劃線刪除之方法變造上開私文書，自與變造私文書之構成要件
    相當，被告上開所辯，無非係事後卸責之詞，不足採信。本件事證明確，被告犯
    行洵堪認定，應依法論科。
二、核被告所為，係犯刑法第二百十條之變造私文書罪。爰審酌被告之品行、犯罪動
    機、目的、手段、對甲○○所生之危害及犯罪後態度等一切情狀，量處如主文所
    示之刑，並諭知易科罰金之折算標準，以資懲儆。
據上論斷，應依刑事訴訟法第二百九十九條第一項前段、刑法第二百十條、第四十一
條第一項前段、罰金罰鍰提高標準條例第二條，判決如主文。
本案經檢察官盧駿道到庭執行職務。
中      華      民      國    九十      年      九      月    二十七    日
                                  臺灣臺南地方法院刑事第一庭
                                          法  官  鄭  燕  璘
右正本證明與原本無異。
如不服本判決，應於判決送達後十日內，向本院提出上訴狀。
                                          書記官  田  富  蓉
中      華      民      國    九十      年      十      月      三      日
附錄本案論罪科刑法條全文：
刑法第二百十條：
  偽造、變造私文書，足以生損害於公眾或他人者，處五年以下有期徒刑。


司法院資訊處製作；財團法人民間司法改革基金會備份。
